【裁判字號】    96,重訴,55
【裁判日期】    970529
【裁判案由】    擄人勒贖等
【裁判全文】
臺灣板橋地方法院刑事判決              96年度重訴字第55號
公  訴  人  臺灣板橋地方法院檢察署檢察官
被      告  卯○○
選任辯護人  謝世瑩律師
被      告  丙○○
            己○○
            戊○○
上三人共同
選任辯護人  林誌誠律師
被      告  丁○○
選任辯護人  董子祺律師
被      告  癸○○
選任辯護人  林辰彥律師
            陳佑仲律師
            呂紹聖律師
被      告  辛○○
                    （
選任辯護人  周彥憑律師
被      告  乙○○
選任辯護人  蔚中傑律師
被      告  甲○○
選任辯護人  謝維仁律師
被      告  辰○○
指定辯護人  本院公設辯護人  寅○○
被      告  壬○○
選任辯護人  陳盈潔律師
上列被告因擄人勒贖等案件，經檢察官提起公訴（96年度偵字第
18812 號），本院判決如下：
    主  文
卯○○、丙○○共同意圖勒贖而擄人，卯○○處有期徒刑柒年拾
月；丙○○處有期徒刑柒年貳月。扣案之門號0000000000號行動
電話壹支沒收。
丁○○、癸○○、辛○○、乙○○、甲○○、辰○○、壬○○、
己○○、戊○○共同以非法方法，剝奪人之行動自由，丁○○、
癸○○、辛○○、乙○○各處有期徒刑壹年貳月；甲○○、辰○○、壬○○各處有期徒刑陸月，如易科罰金，均以新臺幣壹仟元
折算壹日；己○○、戊○○各處有期徒刑伍月，如易科罰金，均
以新臺幣壹仟元折算壹日。
卯○○其餘被訴部分無罪。
    事  實
一、緣卯○○於民國94年11、12月間介紹子○○辦理貸款，子○○同意後，向卯○○交付其郵局存摺，承諾倘貸款順利辦妥
    ，願向卯○○支付新臺幣（下同）20萬元報酬，並簽發面額
    20萬元之本票1 紙交由卯○○收執，以資擔保。嗣子○○再
    向卯○○交付其向聯邦商業銀行桃鶯分行申請帳號00000000
    0000號、向合作金庫商業銀行北三峽分行申請帳號00000000
    0000 0號帳戶之存摺、印鑑，且於取回上開簽發之本票撕毀
    後，重新簽發面額20萬元之本票1 紙，並由其女友庚○○簽
    發同面額之本票1 紙，均交由卯○○收執，以擔保子○○於
    貸款順利辦妥後，將向卯○○支付20萬元報酬。詎卯○○見
    子○○可欺，佯稱其友人為幫子○○辦理貸款，曾經存入約
    新臺幣（下同）20萬元至子○○提供之上開銀行帳戶，遭子
    ○○擅自提領，要求子○○於貸款辦妥前，即應向其償還20
    萬元。子○○憚於卯○○之威勢，向其妹陳美華之男友丙○○表明沒有擅自提領任何款項後，南下高雄縣茄萣鄉躲避卯
    ○○，迄至96年8 月間始返回至臺北縣板橋市○○路○ 段13
    7 號1 樓之元琳國際企業社（下稱元琳企業社）工作。卯○○遍尋子○○無著，以丙○○與子○○之妹陳美華係男女朋
    友關係，且曾經與子○○有所聯絡為藉口，逼迫丙○○簽立
    面額20萬元之本票（此部分卯○○所涉強制罪嫌，未據檢察
    官偵辦），並揚言倘丙○○不能找到子○○、陳美華出面處
    理，須由丙○○代為償還該筆20萬元款項。
二、丙○○因曾經與子○○晤談，已預見子○○並未擅自提領卯
    ○○所稱之存入款項，而未積欠卯○○任何債務，惟為向卯
    ○○取回其所簽發之20萬元本票，從子○○之女友庚○○探
    得子○○之行蹤後，竟於96年8 月9 日17時許，鳩集丁○○
    、癸○○、辛○○、乙○○，在臺北縣三峽鎮○○路上某餐
    飲店，由丙○○向丁○○、癸○○、辛○○、乙○○佯稱係
    為解決債務問題，擬將子○○押來處理，丁○○、癸○○、
    辛○○、乙○○四人因而均誤信子○○確有積欠債務，同意
    協助押人討債，而與丙○○共同基於以非法方法剝奪人之行
    動自由之犯意聯絡，於同日19時許，由丁○○駕駛丙○○所
    提供、車號9761-PC 號自用小客車，搭載丙○○、癸○○、
    辛○○、乙○○，前往上址元琳企業社尋得子○○，丙○○
    、丁○○、癸○○、辛○○、乙○○即共同徒手毆打子○○
    ，並強行將子○○推入上開自用小客車後座（造成子○○受
    有頸部及四肢多處表淺性傷口、左上臂瘀青等傷勢），旋由
    丙○○指示丁○○駕駛上開自用小客車，辛○○坐於該車副
    駕駛座，癸○○、乙○○則分別坐於該車後座之子○○兩側
    ，以此非法方法，共同剝奪子○○之行動自由，將子○○強
    押至臺北縣三峽鎮鳶山之鳶亭；丙○○則另行搭乘計程車
    ，返回其所經營位於臺北縣三峽鎮○○街69號1 樓之威信通
    訊行，途中，以電話通知卯○○上情。卯○○得知後，聯繫
    友人甲○○騎機車來載伊前往鳶亭，另聯繫友人辰○○、
    壬○○各自騎機車前往鳶亭會合，渠四人於抵達鳶亭，
    見子○○遭人剝奪行動自由後，卯○○隨即加入參與該剝奪
    行動自由犯行，出手打子○○之臉部（未致子○○受傷），
    使子○○不敢妄動，並迫使子○○承認有擅自提領款項，甲○○、辰○○、壬○○三人因而亦均誤信子○○確有積欠債
    務，為協助卯○○押人討債，而與卯○○、丁○○等人共同
    基於以非法方法剝奪人之行動自由之犯意聯絡，在場助勢以
    繼續剝奪子○○之行動自由。卯○○明知其對於子○○並無
    任何債權，見子○○已遭渠等剝奪行動自由，且被迫承認有
    擅自提領款項，認有機可趁，竟進而萌生擄人勒贖之犯意，
    接續於同日21時27分許、21時35分許，使用對於擄人勒贖不
    知情之辰○○所提供之門號0000000000號行動電話1 支，撥
    打電話聯絡子○○之母丑○○（起訴書誤植為陳「佩」綸或
    陳「珮」綸），向丑○○表示子○○在其手上，威脅丑○○
    處理其所虛構之20萬元債務，否則要把子○○交給「老闆」
    處理，以此手法，向丑○○勒贖20萬元。嗣卯○○因等候丑
    ○○付款，指示甲○○駕駛機車搭載子○○，由辛○○坐在
    該機車後面（即俗稱「三貼」）負責看管，將子○○押至丙○○所經營之上址威信通訊行，另由辰○○駕駛機車搭載卯
    ○○一併前往；丁○○、癸○○、乙○○於下山後，嗣亦駕
    駛停在山下附近之機車前往威信通訊行，壬○○則駕駛機車
    先行離去。同日22時5 分許，卯○○等人將子○○押至丙○○所經營之上址威信通訊行，丙○○見子○○遭人押至，且
    得知卯○○已撥打電話向丑○○勒贖，雖已預見子○○並未
    擅自提領卯○○所稱之存入款項，而未積欠卯○○任何債務
    ，惟為向卯○○取回其所簽發之20萬元本票，竟不違背其本
    意，配合卯○○之犯罪計劃，而與卯○○共同基於擄人勒贖
    之犯意聯絡，負責在上址威信通訊行，與對於擄人勒贖不知
    情之丁○○、癸○○、辛○○、乙○○共同看管子○○，擬
    於卯○○取得20萬元贖款後釋放子○○；卯○○於囑咐丙○○看妥子○○後，始乘坐辰○○駕駛之機車先行離去，甲○○亦駕駛機車離去。嗣丙○○以電話聯絡其二哥己○○、大
    哥戊○○分別於同日23時許、翌日（即96年8 月10日）凌晨
    0 時30分抵達上址威信通訊行，己○○、戊○○二人到場見
    子○○遭人剝奪行動自由後，均誤信丙○○係配合卯○○押
    人討債，為協助丙○○向卯○○取回本票，竟加入參與該剝
    奪行動自由犯行，而與丙○○等人共同基於以非法方法剝奪
    人之行動自由之犯意聯絡，在場助勢以繼續剝奪子○○之行
    動自由。嗣丑○○於報警後，於96年8 月10日凌晨1 時許，
    由便衣警員駕駛自用小客車搭載丑○○至臺北縣三峽鎮○○
    路399 號恩主公醫院前等候，另有其他便衣警員在旁埋伏，
    由卯○○指示辰○○騎機車前往擬帶領丑○○至上址威信通
    訊行交款，辰○○與丑○○見面後，發覺有不明人士埋伏，
    騎車擺脫埋伏警員，至卯○○位於臺北縣三峽鎮○○街89巷
    14號住處與卯○○會合，告知卯○○上情，卯○○隨即以電
    話聯絡丙○○，丙○○遂指示丁○○駕駛車號9761-PC 號自
    用小客車，由癸○○、辛○○、乙○○同車隨行，將子○○
    押至臺北縣三峽鎮之八安大橋。嗣卯○○持其所有、門號00
    00000000號行動電話1 支與丑○○約定交付贖款事宜後，再
    以電話指示丙○○將子○○押至臺北縣三峽鎮鳶山之某籃球
    場，遂由己○○駕駛車號7F-8811 號自用小客車，由丙○○
    、戊○○同車隨行，前往上址八安大橋，將丁○○等人控制
    下之子○○接過來，押至上址籃球場，另由卯○○駕駛車號
    5521-MW 號自用小客車，搭載甲○○、辰○○、壬○○前往
    上址籃球場會合後，渠等隨即駕乘原車共同將子○○押至上
    址恩主公醫院，擬向丑○○取款。經警於96年8 月10日凌晨
    2 時許，在上址恩主公醫院前當場查獲卯○○、甲○○、辰
    ○○、壬○○、丙○○、己○○、戊○○，且分別從卯○○
    、辰○○處，扣得卯○○持以向丑○○聯繫勒贖事宜所使用
    之門號0000000000號、0000000000號行動電話各1 支，並救
    出子○○，子○○至此重獲自由；另循線在上址威信通訊行
    逮捕丁○○、癸○○、辛○○、乙○○，始悉上情。
三、案經子○○、丑○○訴由臺北縣政府警察局海山分局報請臺
    灣板橋地方法院檢察署檢察官偵查起訴。
    理  由
壹、證據能力部分：
（一）被告乙○○於96年8 月10日之警詢筆錄，經本院受命法官
      勘驗警詢錄音帶，確認警詢過程係採一問一答方式進行，
      詢問人與受詢問人之語氣均平和自然，詢問人於開始詢問
      前有向被詢問人告知權利，實際問答內容與筆錄記載要旨
      相符等情，有勘驗筆錄1 份存卷可稽（見本院卷第84頁
      ）。至於該筆錄第5 頁第6 行記載：「由我及丙○○、丁○○、癸○○、『乙○○』等5 人一起看管」，顯係：「
      由我及丙○○、丁○○、癸○○、『辛○○』等5 人一起
      看管」之誤寫，洵不影響該筆錄之全般意旨及信憑性，而
      具有證據能力。被告乙○○之辯護人憑以指摘該筆錄記載
      與被告乙○○之實際陳述不符，難認可採。
（二）按被告以外之人於審判外之言詞或書面陳述，除法律有規
      定者外，不得作為證據，刑事訴訟法第159 條第1 項定有
      明文。查告訴人子○○之警詢筆錄，性質上屬被告以外之
      人於審判外之言詞陳述紀錄，為傳聞證述，復查無得例外
      取得證據能力之規定，洵無證據能力，不得作為本案認定
      被告等人有罪之依據。
（三）次按被告以外之人於偵查中向檢察官所為之陳述，除顯有
      不可信之情況者外，得為證據，刑事訴訟法第159 條之1
      第2 項定有明文。查告訴人子○○於檢察官偵訊時之證述
      ，為被告以外之人於偵查中向檢察官所為之陳述，並經具
      結在卷，合於法定要件，復查無「顯有不可信之情況」，
      乃傳聞證據之例外情形，應有證據能力。至於被告卯○○
      等人以被告身分接受檢察官偵訊時所為之供述，對於其他
      被告而言，性質上係立於證人之地位，倘未於供前或供後
      踐行具結程序者，即與法定訊問證人之要件不符，對於其
      他被告而言，即無證據能力，不得作為證明其他被告有罪
      之依據。
（四）又被告以外之人於審判外之陳述，雖不符同法第159 條之
      1 至之4 之規定，而經當事人於審判程序同意作為證據，
      法院審酌該言詞陳述或書面陳述作成時之情況，認為適當
      者，亦得為證據；當事人、代理人或辯護人於法院調查證
      據時，知有第159 條第1 項不得為證據之情形，而未於言
      詞辯論終結前聲明異議者，視為有前項之同意，亦據刑事
      訴訟法第159 條之5 規定明確。除前揭證據資料外，本件
      被告等人、檢察官及辯護人於本院準備程序中均未就其他
      證據方法之證據能力提出爭執，且迄於言詞辯論終結前，
      亦未就本院所調查之證據主張有刑事訴訟法第159 條第1
      項不得為證據之情形，應認均已同意得作為本案之證據。
      從而，以下所述之其他證據資料縱有屬傳聞證據，且不符
      刑事訴訟法第159 條之1 至之4 之規定者，經本院審酌各
      該證據資料作成時之一切客觀情況，認無不適當之情事，
      均認有證據能力，合先敘明。
貳、有罪部分：
一、訊據被告卯○○、丙○○均矢口否認有何擄人勒贖犯行，被
    告卯○○辯稱：伊沒有指示丙○○等人至上址元琳企業社將
    告訴人子○○押至臺北縣三峽鎮鳶山之鳶亭，伊係於接獲
    丙○○之電話通知後始知悉此事，才找友人甲○○、辰○○
    、壬○○前往鳶亭，伊在鳶亭與子○○見面後，沒有出
    手毆打子○○，先前伊朋友幫子○○辦理貸款，有存入約20
    萬元至子○○之銀行帳戶，子○○避不見面，伊以為該筆款
    項遭子○○擅自提領，且子○○當時在鳶亭也承認有把錢
    領走花光，伊才會要求子○○償還20萬元，因子○○說要請
    母親丑○○處理，伊才打電話給丑○○，請丑○○代為償還
    20萬元，因子○○的住處在威信通訊行附近，後來才會從鳶
    亭過去威信通訊行，伊僅進去威信通訊行一下子就離開，
    不知道子○○在威信通訊行裡面發生何事，嗣因丑○○表示
    要先支付10萬元，與伊約在恩主公醫院前見面，伊才會開車
    搭載甲○○、辰○○、壬○○，並以電話聯絡丙○○另開一
    部車共同前往恩主公醫院云云；被告丙○○辯稱：伊係為向
    卯○○取回伊所簽發面額20萬元之本票1 紙，才會幫卯○○
    找人，伊與丁○○、癸○○、康明勳、乙○○至元琳企業社
    找到子○○，有毆打子○○，嗣伊指示丁○○開車搭載子○○至三峽鳶山，伊並打電話通知卯○○，目的均係為了取回
    伊所簽發的本票，伊當時係被卯○○強迫簽發本票，伊自己
    也是受害人云云。訊據被告甲○○、辰○○、壬○○均矢口
    否認有何妨害自由犯行，被告甲○○辯稱：當時係卯○○打
    電話給伊，說有一位朋友欠卯○○錢，後來找到了，要伊騎
    機車去載卯○○，伊始騎機車過去搭載卯○○至三峽鳶山的
    一個涼亭，連同子○○至少有七人在場，伊進去涼亭內不到
    2 分鐘就出來，有聽到卯○○問子○○為何欠錢不還，子○○回答因為把錢花光了，嗣因卯○○說要去威信通訊行，伊
    騎機車搭載子○○、辛○○，以「三貼」方式至威信通訊行
    ，到達後，伊讓子○○、辛○○下車後隨即騎車離開返家，
    嗣卯○○又打電話給伊，說子○○的母親要拿錢過來，叫伊
    陪同過去恩主公醫院，伊始去卯○○住處，乘坐卯○○駕駛
    之汽車前往，伊沒有參與犯罪云云；被告蘇翔鴻辯稱：當時
    係卯○○打電話要伊去三峽鳶山，沒有說要做何事，伊就騎
    機車過去，到場後看到很多人，卯○○與子○○坐在一起講
    債務的事情，卯○○有借用伊的行動電話打給子○○的母親
    ，嗣伊騎機車搭載卯○○至威信通訊行，伊進去威信通訊行
    裡面不到5 分鐘就出來，未見子○○在裡面，伊與卯○○離
    開威信通訊行後，先至某KTV 店消費，嗣卯○○說子○○的
    母親要拿錢過來，伊隨同卯○○返回卯○○住處，然後依卯
    ○○之指示，騎機車至恩主公醫院擬帶子○○的母親前往威
    信通訊行，伊騎機車帶路之際，發現好像有其他車子跟隨，
    恐子○○的母親有找黑道的人，才騎機車鑽小巷擺脫後，返
    回卯○○住處，嗣卯○○又跟子○○的母親約好在恩主公醫
    院見面，伊始乘坐卯○○駕駛之汽車陪同前往，伊不知道子
    ○○是被押去鳶山，也沒有參與犯罪云云；被告壬○○辯稱
    ：當時係卯○○打電話要伊去三峽鳶山，沒有說要做何事，
    伊就騎機車過去，到場後看到很多人，當時現場很黑看不清
    楚，伊問卯○○不是要喝酒，卯○○說沒有要喝酒，伊就騎
    機車離開至朋友住處，後來卯○○開車來接伊，說有人欠他
    錢，要伊陪他去收錢，伊始乘坐卯○○駕駛之汽車前往，伊
    沒有參與犯罪云云。至於被告丁○○、癸○○、辛○○、乙○○、己○○、戊○○對於妨害自由犯行，則均認罪不諱。
二、經查：
（一）被告丙○○從告訴人子○○之女友庚○○探得子○○之行
      蹤後，於96年8 月9 日17時許，鳩集被告丁○○、癸○○
      、辛○○、乙○○，在臺北縣三峽鎮○○路上某餐飲店商
      議押人事宜，嗣於同日19時許，由被告丁○○駕駛被告丙○○所提供、車號9761-PC 號自用小客車，搭載被告丙○○、癸○○、辛○○、乙○○，前往臺北縣板橋市○○路
      ○ 段137 號1 樓之元琳企業社，尋得告訴人子○○，被告
      丙○○、丁○○、癸○○、辛○○、乙○○即共同徒手毆
      打子○○，並強行將子○○推入上開自用小客車後座（造
      成子○○受有頸部及四肢多處表淺性傷口、左上臂瘀青等
      傷勢），旋由被告丙○○指示丁○○駕駛上開自用小客車
      ，辛○○坐於該車副駕駛座，癸○○、乙○○則分別坐於
      該車後座之子○○兩側，將子○○強押至臺北縣三峽鎮鳶
      山之鳶亭等情，業據被告丙○○、丁○○、癸○○、辛○○、乙○○於警詢、偵訊及本院審理時供認綦詳，且經
      告訴人子○○於偵訊及本院審理時證明無訛，並有臺北縣
      立醫院驗傷診斷書1 紙（見偵卷122 頁）、傷勢照片8 幀
      （見偵卷第160 至162 頁）附卷可稽，而被告丙○○、丁○○、癸○○、辛○○、乙○○於本院審理時亦均坦承應
      負妨害自由罪責（見本院卷第132 、133 頁，本院卷
      第97、98頁），足認上情屬實。據此，被告丙○○、丁○○、癸○○、辛○○、乙○○等人有以非法方法剝奪人之
      行動自由之犯意及行為，至為灼然。
（二）被告丙○○指示被告丁○○等人將子○○強押至鳶亭後
      ，另行搭乘計程車，返回其所經營位於臺北縣三峽鎮○○
      街69號1 樓之威信通訊行，途中，以電話通知被告卯○○
      ，嗣被告卯○○即聯繫友人即被告甲○○騎機車來載伊前
      往鳶亭，另聯繫友人即被告辰○○、壬○○各自騎機車
      前往鳶亭會合等情，亦據被告丙○○、卯○○、甲○○
      、辰○○、壬○○供明在卷。而被告卯○○於抵達鳶亭
      與子○○見面後，有出手毆打子○○之臉部，迫使子○○
      承認有擅自提領被告卯○○所稱朋友存入款項之事實，此
      據告訴人子○○於偵訊及本院審理時結證屬實，徵諸當時
      在場之丁○○、癸○○、辛○○、乙○○等人於警詢及偵
      訊時均證稱子○○當時在鳶亭確有遭受被告卯○○之毆
      打，足認子○○之指訴非虛。被告卯○○所辯：伊沒有出
      手毆打子○○云云，顯不實在。又被告卯○○當時聯繫被
      告甲○○、辰○○、壬○○三人到場之目的，顯在助勢，
      嗣渠三人聽從卯○○之指示，由被告甲○○騎機車將子○○載至威信通訊行，被告辰○○則騎機車載卯○○前往，
      嗣均陪同卯○○前往恩主公醫院而一併為警查獲。從而，
      縱令被告卯○○、甲○○、辰○○、壬○○四人對於丙○○等人赴元琳企業社強押子○○之犯行，事前毫無所悉，
      惟渠四人於抵達鳶亭之後，既已目睹子○○係於夜間遭
      多人帶至山區涼亭內等候卯○○到場，對於子○○當時已
      遭剝奪行動自由乙節，衡情豈有不知之理。詎被告卯○○
      竟當場出手毆打子○○之臉部，足使子○○不敢妄動，並
      迫使子○○承認有擅自提領其所稱朋友存入之款項（實際
      上子○○並未提領，詳下述），而被告甲○○、辰○○、
      壬○○三人則仍繼續聽從卯○○之指示行事，渠等當時均
      有參與妨害自由之犯意聯絡及行為分擔，昭然若揭。被告
      卯○○辯稱：伊沒有指示丙○○等人至元琳企業社將子○○押至鳶亭云云，縱認屬實，仍無礙其嗣後參與犯罪之
      認定。被告甲○○、辰○○、壬○○所辯渠三人沒有參與
      犯罪云云，洵屬事後畏罪卸責之詞，均不足採。
（三）被告卯○○抵達鳶亭與子○○見面後，曾接續於96年8
      月9 日21時27分許、21時35分許，使用被告辰○○所提供
      之門號0000000000號行動電話1 支，撥打電話聯絡子○○
      之母丑○○，向丑○○表示子○○在其手上，威脅丑○○
      處理其所稱子○○積欠之20萬元債務，否則要把子○○交
      給「老闆」處理等情，業據證人丑○○於偵訊及本院審理
      時結證屬實，並有上開門號之行動電話1 支扣案可證，及
      行動電話通聯紀錄（見偵卷第311 頁）附卷可參。徵諸被
      告卯○○亦供承伊確有使用上開門號之行動電話與丑○○
      聯繫，請丑○○代為償還20萬元，而在場被告丁○○、癸○○、辛○○、乙○○等人均稱確有看到卯○○使用行動
      電話與子○○之母親進行聯繫；且丑○○於接聽卯○○撥
      來之電話時，原在新竹地區，此觀上揭通聯紀錄所載之基
      地台位置甚明，竟於接聽之後，連夜趕赴臺北縣三峽鎮之
      恩主公醫院，並報警處理，衡情顯已感受子○○之生命安
      全有受危害之虞，益徵被告卯○○當時在電話中確有使用
      威脅性之言詞。而被告卯○○於打電話威脅丑○○付款後
      ，嗣指示由被告甲○○駕駛機車搭載子○○，由被告辛○○坐在該機車後面（即俗稱「三貼」），將子○○載至被
      告丙○○所經營之威信通訊行，其用意顯在將子○○交由
      丙○○等人繼續看管，以等候丑○○前來付款，擬於收取
      款項後，始願釋放子○○，而與丙○○等人有繼續剝奪子
      ○○行動自由之犯意，不喻自明。此觀被告丙○○於警詢
      時所供：子○○在威信通訊行係由我、丁○○、癸○○、
      辛○○、乙○○等五人一起看管，我們有限制子○○之行
      動，子○○只能在客廳內走動，上廁所時我們都要跟隨等
      語（見偵卷第25頁），更加無疑。被告卯○○所辯：因為
      子○○的住處在威信通訊行附近，後來才會從鳶亭過去
      威信通訊行云云，顯然不實。又被告丙○○以電話聯絡其
      二哥即被告己○○、大哥即被告戊○○分別於96年8 月9
      日23時許、翌日凌晨0 時30分抵達威信通訊行，被告己○○、戊○○二人到場見子○○遭人剝奪行動自由後，均仍
      在場停留，嗣並由被告己○○駕車，搭載被告戊○○、丙○○，將丙○○共同押至三峽鳶山之某籃球場，與被告卯
      ○○會合後，再共同前往恩主公醫院擬向丑○○取款放人
      等情，均據被告己○○、戊○○供承在卷，堪認渠二人當
      時亦有參與妨害自由犯行，在場助勢以繼續剝奪子○○之
      行動自由。
（四）查告訴人子○○因同意被告卯○○之友人代其申辦貸款，
      曾交付其向聯邦商業銀行桃鶯分行申請帳號000000000000
      號、向合作金庫商業銀行北三峽分行申請帳號0000000000
      000 號帳戶之存摺、印鑑予被告卯○○，此據被告卯○○
      供承無訛。而上揭二個銀行帳戶，僅曾由「生之流股份有
      限公司」分別於95年7 、8 月間存入59,157元、65,042元
      、67,189元，合計191,388 元之事實，此固有聯邦商業銀
      行鶯桃分行97年3 月7 日（97）聯桃鶯字第0104號函、合
      作金庫商業銀行北三峽分行97年3 月19日合金北三峽字第
      0970000711號函及所附之新開戶建檔登錄單1 紙、存款憑
      條影本2 紙為據（見本院卷第293 頁、第295 至298 頁
      ）。縱認上開三筆款項，即係被告卯○○所稱之朋友存入
      子○○銀行帳戶約20萬元款項，惟子○○名下之上揭銀行
      帳戶，均未曾請領金融卡使用，且該三筆款項迄至本件案
      發後之96年8 、9 月間，仍存於各該帳戶之內，未經任何
      人提領等情，有聯邦商業銀行鶯桃分行96年8 月30日（96
      ）聯桃鶯字第0275號函、合作金庫商業銀行北三峽分行96
      年9 月3 日合金北三峽字第0960003655號函及所附之開戶
      資料、歷史交易明細表附卷可稽（見偵卷第257 至262 頁
      ，第264 至270 頁）。顯見被告卯○○所謂告訴人子○○
      擅領款項之說，純屬故意虛構，作為向子○○勒索金錢之
      不實藉口。蓋上揭銀行帳戶既未經請領核發金融卡，而子
      ○○已將其存摺、印鑑均交付予被告卯○○，值此情況，
      子○○如何能提領帳戶內之款項？被告卯○○既持有該存
      摺、印鑑，為何不能及時查詢帳戶餘額？倘非被告卯○○
      故意誣賴，並以威勢相加，何以子○○不敢否認，反而承
      認子虛烏有之事，而願意賠付金錢？被告卯○○所辯：因
      子○○避不見面，伊以為款項遭子○○擅自提領云云，洵
      與事理相違，要難採信。被告卯○○當時已將子○○置於
      其實力支配下，嗣以不實藉口，打電話威脅丑○○要求付
      款，且於丑○○付款之前，拒不釋放子○○，將子○○押
      至威信通訊行交由被告丙○○等人繼續看管，足認其主觀
      上有意圖為自己不法所有之犯意，且係以贖金之支付作為
      子○○釋放之條件，顯有對價關係，其有擄人勒贖之不法
      犯意，彰彰明甚。
（五）被告丙○○曾係告訴人子○○之妹陳美華之男友。於本件
      案發之前，子○○已經有向被告丙○○告知伊沒有擅自提
      領卯○○所稱之款項，且帳戶存摺、印鑑均已交給卯○○
      等情，此據被告丙○○於警詢、偵訊時供明在卷（見偵卷
      第22、196 頁）。參以被告丙○○迭稱自己係遭卯○○逼
      迫簽發本票（見偵卷第23頁、本院卷第30、37頁），已
      親身經歷卯○○之不法手段，不難聯想子○○極有可能亦
      係遭卯○○故意誣賴，衡情應已預見子○○實未擅自提領
      卯○○所稱之存入款項，而未積欠卯○○任何債務，換言
      之，應已預見卯○○所謂子○○擅領款項之說，僅係作為
      向子○○勒索金錢之不實藉口。詎被告丙○○於知悉卯○○已開始著手向丑○○勒贖金錢，而指示將子○○押至威
      信通訊行等候付款後，仍自甘配合，繼續剝奪子○○之行
      動自由，嗣並依指示將子○○押至三峽鳶山某籃球場與卯
      ○○會合後，同赴恩主公醫院取款放人，顯見被告丙○○
      當時為向卯○○取回其所簽發之本票，已不惜任何代價，
      其有參與卯○○擄人勒贖犯罪計劃之不確定故意，亦屬明
      確。
（六）至於被告丁○○、癸○○、辛○○、乙○○四人，自始係
      受丙○○之託，協助押人討債；被告甲○○、蘇翔鴻、壬○○三人，係受卯○○之託，前往鳶亭幫忙助勢；被告
      己○○、戊○○二人，則係受丙○○之託，前往威信通訊
      行幫忙助勢，鑑於渠等與告訴人子○○均不熟識，於案發
      前均未曾與子○○晤談債務問題，兼以子○○因受卯○○
      之逼迫，在鳶亭曾經承認有擅自提領卯○○所稱之款項
      ，有子○○之證述可憑（見本院卷第242 頁），堪認渠
      等主觀上均認係以妨害自由手段解決債務糾紛而已，對於
      卯○○係以不實藉口勒索金錢乙節應不知情，且無預見之
      可能，難認與擄人勒贖之犯罪要件相合，應僅構成妨害自
      由罪。
（七）綜上所述，本案事證已臻明確，被告卯○○、丙○○二人
      之擄人勒贖犯行；被告丁○○、癸○○、辛○○、乙○○
      、甲○○、辰○○、壬○○、己○○、戊○○九人之妨害
      自由犯行，均堪認定。
三、核被告卯○○、丙○○二人所為，均係犯刑法第347 條第1
    項之擄人勒贖罪。核被告丁○○、癸○○、辛○○、乙○○
    、甲○○、蘇翔鴻、壬○○、己○○、戊○○九人所為，均
    係犯刑法第302 條第1 項之以非法方法剝奪人之行動自由罪
    。起訴書認被告丁○○等九人係犯刑法第347 條第1 項之擄
    人勒贖罪，此部分洵有未洽，惟其社會基本事實同一，爰於
    踐行告知程序後，逕變更起訴法條。被告等人間分別就擄人
    勒贖、妨害自由犯行，互有犯意聯絡及行為分擔，均為共同
    正犯。其中被告丙○○、丁○○、癸○○、辛○○、乙○○
    等人徒手毆打告訴人子○○成傷，係為壓制子○○之反抗，
    以達渠等剝奪子○○行動自由之非法方法，應包括於妨害自
    由之中，此部分不另論傷害罪。爰審酌被告卯○○、丙○○
    均值年輕歲月，不思努力進取，被告丙○○為向卯○○取回
    其所簽發之本票，竟悍然糾眾對告訴人子○○實行妨害自由
    犯行，被告卯○○嗣於參與妨害自由後，利用支配子○○之
    機會，進而對丑○○進行勒贖，而被告丙○○自甘同流合污
    ，基於不確定故意，共同參與卯○○之擄人勒贖；被告丁○○、癸○○、辛○○、乙○○、甲○○、辰○○、壬○○、
    己○○、戊○○等人自甘聽從丙○○、卯○○之指示，共同
    對子○○實行妨害自由犯行，對於被害人之危害甚鉅，兼衡
    渠等之素行狀況、犯罪之動機、目的、手段、分工程度及犯
    罪後之態度等一切情狀，分別量處如主文所示之刑，且就被
    告甲○○、辰○○、壬○○、己○○、戊○○等人所處之刑
    部分論知如易科罰金之折算標準，以資懲儆。扣案之門號00
    00000000號行動電話1 支，為被告卯○○所有，已據其供承
    在卷，被告卯○○曾經持以向丑○○聯繫勒贖事宜，為被告
    卯○○犯本案擄人勒贖罪所用之物，爰依刑法第38條第1 項
    第2 款規定宣告沒收之。至於被告卯○○持以聯繫勒贖事宜
    所用之另支0000000000號行動電話，係對於擄人勒贖不知情
    之辰○○所有，非屬擄人勒贖之犯人所有之物；又本案查獲
    時所扣得之本票9 紙、借據1 紙、委任契約書1 紙等物，查
    無證據足認與本案擄人勒贖或妨害自由有何直接關連，且均
    非屬違禁物，而乏沒收之依據，爰均不予宣告沒收，附此敘
    明。
參、無罪部分：
一、公訴意旨另以：被告卯○○與姓名年級不詳之成年男子，明
    知對告訴人子○○並無債權，竟意圖為自己不法之所有，基
    於恐嚇得利之犯意聯絡，於95年7 月底某日，至臺北縣樹林
    市○○路○ 段160 號4 樓子○○之住處，以子○○提領卯○○匯入其上揭聯邦商業銀行桃鶯分行、合作金庫商業銀行北
    三峽分行帳戶之20萬元為由，強逼子○○與庚○○各簽立面
    額20萬元、到期日為95年8 月3 日之本票各1 紙，作為擔保
    後離去，而得財產上不法之利益，因認被告卯○○另涉犯刑
    法第346 條第2 項之恐嚇得利罪嫌云云。
二、按犯罪事實應依證據認定之，無證據不得認定犯罪事實；不
    能證明被告犯罪者，應諭知無罪之判決，刑事訴訟法第154
    條第2 項、第301 條第1 項分別定有明文。所謂證據，係指
    足以認定被告確有犯罪行為之積極證據而言，該項證據自須
    適於為被告犯罪事實之證明者，始得採為斷罪之資料；如未
    能發現相當證據，或證據不足以證明，自不能以推測或擬制
    之方法，以為裁判之基礎（最高法院29年上字第3105號、40
    年台上字第86號判例意旨參照）。
三、本件公訴人認被告卯○○涉犯恐嚇得利罪嫌，無非以告訴人
    子○○之指訴、扣案本票為其主要論據。經查：扣案之本票
    至多僅能證明子○○、庚○○有簽發本票之事實，至於渠二
    人是否出於自願所為，無從為任何之證明。而告訴人子○○
    於警詢時固曾提及係因害怕而簽發本票云云，惟該部分陳述
    並無證據能力，已見前述。嗣告訴人子○○於本院審理時到
    庭證述有謂：（問：你剛提到簽20萬元本票要做什麼保證？
    ）就是辦理貸款成功的抽成費用。（問：何時簽本票？）我
    總共簽二張本票，第一張是95年農曆過年之前簽的，第二張
    是95年7 月間簽的。（問：第一張本票的下落？）我撕掉了
    ，因為要簽第二張本票時，卯○○把第一張本票還給我。（
    問：簽第二張本票是否是因為原先貸款沒有過，要再辦貸款
    ，所以才要再簽？）是。……（問：為何要簽本票？）簽第
    一張本票是要擔保辦貸款的事情，簽第二張本票時我還是想
    要辦貸款。（問：簽第二次本票不是要還卯○○跟你說你領
    走的20萬元？）不是，跟這個沒有關係，是跟第一次簽本票
    的原因一樣。（問：你是否自願簽本票？）第二次簽本票是
    因為第一張簽的本票還在卯○○手上，所以簽第二張本票，
    把第一張本票拿回來。（問：簽第二張本票時，卯○○有無
    恐嚇你？）沒有，他只是問我20萬元是否是我領走，我說我
    沒有領。（問：第一次為何願意簽本票？）卯○○說要給他
    保障，我當時想說等辦好貸款後，再給他手續費，但因我東
    西給他比較晚，卯○○以為我不要辦了，所以要我簽本票給
    他們擔保，後來再辦貸款就是為了要拿錢還給他們手續費。
    （問：第二次簽本票時，卯○○有無說不簽會怎樣？）他沒
    有講，當時庚○○要幫我還錢，所以卯○○認為我們會還錢
    ，也沒有人逼庚○○簽本票，她是為了幫我還錢才簽的等語
    （見本院卷第245 至256 頁）。觀諸上揭證述，告訴人子
    ○○已表示其簽發第一紙本票之目的，自始係為擔保其貸款
    順利辦妥後願向被告卯○○支付之報酬，嗣於取回上開第一
    紙本票撕毀後，再重新簽發第二級本票，並由其女友庚○○
    另簽發本票1 紙，均交由被告卯○○收執，目的亦係要擔保
    貸款順利辦妥後，將向被告卯○○支付報酬。倘若無訛，子
    ○○、庚○○當時簽發本票均係出於自願，即難認被告卯○○有何恐嚇可言。而告訴人子○○之證述，衡情尚非全無可
    能，是子○○、庚○○簽發本票究竟有無受到外力壓迫，抑
    或出於自由意思所為，仍不能無疑。公訴人復未能提出其他
    證據舉證證明，洵不能僅憑告訴人子○○前後相歧之證述，
    輕率認定被告卯○○犯有恐嚇罪。
四、綜上所述，依本院調查所得之證據，不足以證明被告卯○○
    確有公訴人上揭所指之恐嚇得利犯行，仍有合理懷疑之存在
    ，依「罪證有疑，利於被告」原則，不能僅以推測或擬制之
    方法，遽為被告卯○○有罪之認定。此外，復查無其他證據
    足資證明被告卯○○犯有此部分之罪，揆諸首開說明，此部
    分犯罪尚屬不能證明，應為被告卯○○無罪之諭知，以昭審
    慎。
據上論斷，應依刑事訴訟法第299 條第1 項前段、第300 條、30
1 條第1 項，刑法第28條、第347 條第1 項、第302 條第1 項、
第41條第1項前段、第38條第1項第2款，刑法施行法第1條之1，
判決如主文。
本案經檢察官謝岳龍到庭執行職務。
中    華    民    國    97    年    5     月    29    日
                  刑事第十五庭  審判長法  官  陳鴻清
                                      法  官  張兆光
                                      法  官  朱嘉川
以上正本證明與原本無異。
如不服本判決，應於送達後10日內向本院提出上訴狀（應敘述具
體理由，並附繕本）。
                                      書記官  陳聖儒
中    華    民    國    97    年    6     月    30    日
附錄本案論罪科刑法條全文：
中華民國刑法第347 條：
意圖勒贖而擄人者，處死刑、無期徒刑或 7 年以上有期徒刑。
因而致人於死者，處死刑、無期徒刑或12年以上有期徒刑；致重
傷者，處死刑、無期徒刑或10年以上有期徒刑。
第1 項之未遂犯罰之。
預備犯第1 項之罪者，處2 年以下有期徒刑。
犯第1 項之罪，未經取贖而釋放被害人者，減輕其刑；取贖後而
釋放被害人者，得減輕其刑。
中華民國刑法第302 條：
私行拘禁或以其他非法方法，剝奪人之行動自由者，處5 年以下
有期徒刑、拘役或3 百元以下罰金。
因而致人於死者，處無期徒刑或7 年以上有期徒刑，致重傷者，
處3 年以上10年以下有期徒刑。
第1 項之未遂犯罰之。


司法院資訊處製作；財團法人民間司法改革基金會備份。
